臺灣臺北地方法院刑事判決　　　　　　　　　　　　　　九十年度訴字第四七四號
　　公　訴　人　臺灣臺北地方法院檢察署檢察官
　　被　　　告　辛○○
　　　　　　　　乙○○
　　　　　　　　甲○○
　　　　　　　　壬○○
　　共　　　同
　　選任辯護人　莫怡萍律師
右列被告因偽造有價證券等案件，經檢察官提起公訴（八十九年度偵字第一二四四九
號），本院判決如左：
    主  文
辛○○連續偽造私文書，足以生損害於他人，處有期徒刑月，如易科罰金，以佰
元折算壹日，附表編號八、十四所示之支票貳紙均沒收。又共同意圖為自己不法之所
有，以詐術使人將本人之物交付，處有期徒刑陸月，如易科罰金，以佰元折算壹日
，附表編號一所示之支票壹紙沒收。應執行有期徒刑捌月，如易科罰金，以佰元折
算壹日，緩刑年，附表編號一、八、十四所示之支票紙均沒收。
壬○○共同意圖為自己不法之所有，以詐術使人將本人之物交付，處有期徒刑陸月，
如易科罰金，以佰元折算壹日，緩刑年，附表編號一所示之支票壹紙沒收。
乙○○、甲○○均無罪。
    事  實
一、辛○○於民國八十九年五月十八日，在台北縣三重市○○路，以每張新臺幣（下
    同）三千元之代價，向姓名年籍不詳綽號「王仔」之成年男子購得如附表所示發
    票人已於支票發票人欄簽章之人頭空白支票，復於買入後之八十九年五月十六日
    起迄八十九年六月十九日止，在自由時報刊登出售上開支票之廣告。適壬○○見
    之，即於八十九年五月間某日與辛○○聯絡，明知辛○○所持有之支票係人頭空
    白支票，竟與辛○○基於共同意圖為壬○○不法所有之犯意聯絡，以四千元之代
    價向辛○○購買附表編號一所示之人頭空白支票，並於該支票上填載發票日為八
    十九年六月九日、面額為十五萬六千七百八十元後，於同年月某日在台北市○○○路持該支票向陳永峰行使調借現金，致陳永峰陷於錯誤，不知該支票乃人頭支
    票而予收受，並持上開支票向己○○○借款後轉借予壬○○約十五萬元，嗣己○○○於八十九年六月九日提示上開支票，因該戶係拒絕往來戶而未獲付款。辛○○另基於概括之犯意，於八十九年五、六月間，在不詳地點，連續於前開購得如
    附表編號八、十四所示之二紙支票上，分別填載如附表編號八、十四發票日欄及
    面額欄所示之發票日及面額，並於各該支票背書偽造「王銘山」署押，而偽造「
    王銘山」之背書，足以生損害於「王銘山」及潛在票據債權人。嗣於八十九年六
    月十九日，壬○○再度與辛○○聯絡欲購買人頭空白支票，辛○○即在如附表編
    號二、三所示之二紙支票上，依壬○○指示分別填載如附表編號二、三發票日欄
    及面額欄所示之發票日及面額後，攜往台北市松山區○○○路○段三二號「力霸
    飯店」交付壬○○時，當場為警查獲，並自辛○○處扣得其所有之人頭空白支票
    估價單二紙、附表編號八、十四所示之支票二紙，在壬○○處扣得其所有之附表
    編號一所示之支票一紙。
四、案經臺北市政府警察局松山分局報告台灣台北地方法院檢察署檢察官偵查起訴。
    理  由
壹、有罪部分：
一、訊據被告辛○○固坦承有於右揭時地自姓名年籍不詳綽號「王仔」之成年男子取
    得如附表所示之支票（除附表編號一之支票外），且於附表編號八、十四所示之
    二紙支票背面，以「王銘山」名義背書等情，惟矢口否認有何詐欺取財、偽造私
    文書之犯行，辯稱：其並未交付被告壬○○如附表編號一所示之支票，又因「王
    銘山」之名吉利，其對外皆以「王銘山」為其別名，其於支票背面以「王銘山」
    名義背書並非偽造私文書云云；而訊據被告壬○○固坦承有於右揭時地持附表編
    號一所示之支票向陳永峰行使調借現金，然亦矢口否認有何詐欺犯行，辯稱：該
    支票係伊與發票人茂龍有限公司庚○○因業務往來而取得之客票，並非被告辛○○給伊之人頭支票云云。經查：
（一）查被告壬○○曾持附表編號一之支票向陳永峰調借現金，嗣陳永峰轉讓該支票
      予己○○○，經己○○○提示不獲付款乙情，業據證人陳永峰到庭結證屬實（
      本院九十年十一月二日訊問筆錄參照），復有該支票及退票理由單在偵查卷可
      稽；而上開支票係被告壬○○以四千元之代價向被告辛○○購得，並無另行提
      供抵押品乙節，業據被告辛○○於警訊時供稱：已填寫金額之人頭支票（其中
      乙張新竹國際商業銀行蘆洲分行面額十五萬六千七百八十元已由壬○○交給他
      人提示過）為壬○○向我購買的三張人頭支票（偵查卷第八頁背面）、都沒有
      抵押品，每張收取四千元，我借票給他時沒查證其經濟狀況（偵查卷第九頁背
      面、第十頁）等語，及於偵查中供稱：警訊中陳述實在... 空白支票是我從報
      紙買來的，買來借給朋友，要收四千元（偵查卷第二九頁背面）等語無訛，被
      告壬○○於警訊時亦供陳：（問：你既然陳述與辛○○僅第一次見面，為何他
      指稱於八十八年間就認識你，並曾賣你乙張新竹國際商業銀行，票號ＡＡ00
      00000、帳號００３０４１、面額十五萬六千七百八十元，經你提示跳票
      之事呢？）我因基於朋友道義責任，才有所隱瞞等語不諱（偵查卷第十六頁背
      面）。被告其後雖翻異前詞，辯稱上開支票係被告壬○○自茂龍有限公司庚○○處因業務關係而取得之客票，然經本院訊問被告壬○○是否有生意往來資料
      提出，其則稱：沒有任何生意往來資料，請款單在請款時就繳回給廠商，我沒
      有保留任何資料等語（本院九十年十一月二十三日訊問筆錄參照），是無據認
      定被告事後翻異之詞較諸前開與共同被告陳述相合之任意性自白更與事實相符
      ，其所辯尚非可採。衡諸被告壬○○以四千元之代價，即得自被告辛○○取得
      面額高達十五萬元六千七百八十元之支票，而被告辛○○在未查察被告壬○○
      之資力及未請其提供任何擔保之情形下，僅收取四千元即願交付面額高達十五
      萬六千七百八十元之支票，顯見彼二人就該支票係屬難以提示兌現之人頭支票
      應有所認識，是被告壬○○嗣持該人頭支票向陳永峰調借現金，難謂無詐欺之
      故意，而被告辛○○就被告壬○○向其購買前揭支票係為持向他人行使之用乙
      節，亦應知悉，詎仍販賣人頭支票與被告壬○○，亦足認與被告壬○○有共同
      詐欺之犯意聯絡。
（二）次查，被告辛○○自承有於附表編號八、十四所示二紙支票背面，以「王銘山
      」名義背書無誤，並有各該支票在偵查卷可憑。而支票乃流通證券，潛在票據
      債權人之範圍並不特定，是票據行為人為票據行為，其所用名義應讓相關交易
      大眾均足以辨識其同一性，方為正途，否則，執票人或其他票據權利人即難以
      認定其所欲主張票據權利之對象，被告辛○○既有買賣支票之事實，已如前述
      ，應深明此理。詎被告辛○○仍以客觀上不特定之潛在執票人未能辨識其同一
      性之「王銘山」名義為背書行為，難認無偽造私文書之故意，且足以生損害於
      王銘山及票據權利人。
（三）綜上所述，被告辛○○、壬○○前揭所辯尚不可採，此外，復有扣案如事實欄
      所載之估價單及支票附卷可佐，本件事證明確，被告辛○○、壬○○之犯行洵
      堪認定。
二、按刑法第四十一條已於民國九十年一月四日修正，嗣經總統於九十年一月十日公
    布，並自同年一月十二日起生效，依現行刑法第四十一條第一項前段：「犯最重
    本刑為五年以下有期徒刑以下之罪，而受六個月以下有期徒刑或拘役之宣告，因
    身體、教育、職業、家庭之關係或其他正當事由，執行顯有困難者，得以一元以
    上三元以下折算一日，易科罰金」之規定，較之修正前之刑法第四十一條以「犯
    最重本刑為三年以下有期徒刑以下之刑之罪，而受六月以下有期徒刑或拘役之宣
    告」，始得易科罰金之規定，以修正後現行刑法第四十一條第一項前段之規定有
    利於被告，被告行為時雖在刑法第四十一條修正生效前，惟依刑法第二條第一項
    前段規定，仍應適用裁判時即修正後之刑法第四十一條第一項前段規定諭知易科
    罰金之折算標準。核被告辛○○所為，係犯刑法第二百十條之偽造私文書罪及同
    法第三百三十九條第一項之詐欺取財罪；被告壬○○所為，係犯刑法第三百三十
    九條第一項之詐欺取財罪。被告辛○○偽造「王銘山」署押後，用以偽造私文書
    ，其偽造署押之行為係偽造文書之階段行為，不另論罪。被告二人就詐欺取財罪
    部分，有犯意聯絡及行為分擔，為共同正犯。被告辛○○先後二次偽造私文書之
    犯行，時間緊接，方法相同，觸犯構成要件相同之罪，顯係基於概括犯意為之，
    為連續犯，依刑法第五十六條規定，以一罪論，並加重其刑。被告辛○○所犯偽
    造私文書及詐欺取財二罪，犯意各別，罪名不同，應分論併罰之。公訴意旨認：
    （一）被告有連續詐欺取財犯行；（二）被告所為偽造私文書之行為應為較重之
    偽造有價證券行為吸收，不另論罪；（三）被告所為偽造有價證券及詐欺取財二
    罪間，有方法結果之牽連關係等部分，因僅有附表編號一所示之支票業經被告壬○○持向陳永峰行使，其餘附表所列之支票均尚未經被告持向他人行使，難認被
    告有多次連續詐欺之犯行，又被告所為並不構成偽造有價證券罪（其理由詳下述
    ），無從吸收偽造私文書罪，應論被告辛○○以偽造私文書罪，是均尚有未洽。
    爰審酌被告辛○○、壬○○為圖一己之利，其所為影響票據交易安全，飾詞巧辯
    未坦承犯行，惟犯罪所得不多、尚未生鉅大危害等一切情狀，量處如主文所示之
    刑，並均諭知易科罰金之折算標準，被告辛○○部分並定其應執行之刑。末查被
    告均未曾受有期徒刑以上刑之宣告，有台灣高等法院檢察署刑案紀錄簡覆表乙件
    在卷可稽，經此教訓後，應知警惕，當無再犯之虞，本院因認對其所宣告之刑，
    以暫不執行為適當，爰均併予宣告緩刑三年，以勵自新。扣案之附表編號一、八
    、十四所示之支票三紙，分別屬被告辛○○、壬○○所有（蓋附表編號一之支票
    業為被告壬○○取回），且係犯罪所得或供犯罪所用之物，業經被告於警訊中供
    明在卷，爰依刑法第三十八條第一項第二款規定宣告沒收。扣案之人頭支票估價
    單二紙、附表編號二至七、九至十三、十五至十八號所示之支票，乏證據證明與
    前揭偽造私文書及詐欺取財犯罪之犯罪相關，又非違禁物，爰不為沒收之諭知，
    併予敘明。
二、公訴意旨另以被告辛○○、壬○○尚涉有偽造有價證券罪嫌云云，惟查，被告已
    否認其上之發票人印文為其所蓋用，復無證據足資證明上情，又被告雖有上揭買
    賣人頭支票之情，然人頭支票，除有未經發票人同意而盜用者外，亦有發票人賣
    自己所簽發之空白支票任由他人填載票據應記載事項之情形，而附表所示支票之
    發票人經本院傳訊，其中除證人庚○○、丙○○、戊○○到庭作證外，餘均未到
    庭，而證人庚○○證稱：（問：提示新竹國際商業銀行蘆洲分行檢送資料，是否
    你到銀行開戶的資料）是我填寫蓋印公司大小章，當時我太太失明要上台北來，
    生活困難，王強說每個月可多給我五千元，但要我幫他開支存戶給他使用... 該
    支存戶使用情形我不清楚，支票都交給王強了等語（本院九十年十一月二十三日
    訊問筆錄參照），證人丙○○證述：我不是丁○○，因為丁○○的信件都是寄到
    我家，我的身分證字號與丁○○相同，身分證字號是被冒用或相同我不清楚（本
    院九十一年六月十二日訊問筆錄參照）等語，證人戊○○證稱：我曾任職昕頤企
    業有限公司，是董事長，但實際上該公司並未營業即轉讓他人，公司轉讓時有將
    公司大小章及空白票據一併轉讓，轉讓給何人不清楚... （提示台北銀行延平分
    行檢送之文件）這些是我親自開戶填寫，但不知支票何人簽發等語（本院九十一
    年六月十二日訊問筆錄參照），均不能排除該等支票並非未經發票人同意而偽造
    之可能性，是尚難執此即謂被告辛○○、壬○○有共同偽造有價證券或行使偽造
    有價證券之犯行。另被告壬○○陳稱：其於為警查獲當天才知道被告辛○○之真
    名並非「王銘山」等語，且無證據顯示附表編號八、十四之支票與被告壬○○有
    關，是亦不能認被告壬○○有與被告辛○○共同偽造「王銘山」背書之犯行，應
    予陳明。此外，復查無其他積極證據足資認定被告辛○○、壬○○有偽造有價證
    券犯行，原應為無罪之諭知，惟公訴意旨認此部分與前開有罪部分有裁判上一罪
    關係，爰不另為無罪之諭知，附此敘明。
貳、無罪部分：
一、公訴意旨略以：被告乙○○、甲○○與被告辛○○基於共同意圖供他人行使以獲
    得財產上不法利得之概括犯意，先由被告辛○○於八十九年五月間，以每張三千
    元之代價，向姓名年籍不詳綽號「王仔」之成年男子購得人頭空白支票，復於買
    入後在自由時報上刊登出售支票之廣告，連續以每張四千元之代價，出售票號係
    ＡＡ0000000號、ＹＰ0000000號、ＹＰ0000000號及其他
    不詳票號之十紙空白支票予壬○○及其他多名姓名年籍不詳之人，由被告乙○○
    、甲○○二人陪同交票，因認被告乙○○、甲○○亦共同涉犯偽造有價證券、詐
    欺取財之犯行云云。
二、按犯罪事實應依證據認定之，無證據不得推定其犯罪事實，刑事訴訟法第一百五
    十四條定有明文。訊據被告乙○○、甲○○堅詞否認有右揭事實，被告乙○○辯
    稱：伊於八十九年六月十九日從台南市上台北與被告辛○○會面，因被告辛○○
    剛好接到一通電話，即要我一同前往台北市力霸飯店，不知與人頭支票相關之事
    等語，被告甲○○則辯稱：警方自其身上起出之彰化銀行提款卡是其一位叔叔交
    付保管的，且與本案無關，而空白支票一紙為被告辛○○所有，其僅係代被告辛○○保管，並不知關於人頭支票之事等語。公訴人認被告乙○○、甲○○共同涉
    有偽造有價證券、詐欺取財之犯行，無非係以彼等於查獲時在現場，及自被告甲○○身上查獲如附表編號六所示之支票為據，惟查，被告辛○○迭次供稱：附表
    編號六之空白支票是我放在甲○○身上，僅有我一人販賣，乙○○、甲○○不知
    我在販賣人頭空白支票，乙○○當天係從台南來找我玩，而我要去力霸飯店所以
    帶他一起去，甲○○是我同居人，所以都一起進出等語，核與被告乙○○、甲○○所辯相合，而被告乙○○、甲○○基於朋友及男女朋友關係，陪同被告辛○○
    出現在現場，並不違常情，要難僅憑其等亦在現場而認其與被告辛○○共同犯罪
    ；又自被告甲○○身上查獲之彰化銀行提款卡一張，及自被告乙○○身上查獲之
    本票三紙、切結書一紙，均乏證據證明係與本案相關，另雖自被告甲○○身上查
    獲被告辛○○所有之人頭空白支票一紙，然徵諸其與被告辛○○係男女朋友關係
    ，該支票客觀上亦無從明確辨識與犯罪有關，是被告甲○○所辯該支票係其代被
    告辛○○保管，不知係人頭空白支票乙節，亦非與常情至為悖離而不可想像，尚
    堪可採。此外，復查無其他積極證據足資認定被告乙○○、甲○○有前揭公訴人
    所指之犯行，自不能證明其犯罪，應為無罪判決之諭知。
據上論斷，應依刑事訴訟法第二百九十九條第一項前段、第三百零一條第一項，刑法
第二條第一項前段、第二十八條、第五十六條、第二百十條、第三百三十九條第一項
、第五十一條第五款、修正後刑法第四十一條、刑法第七十四條第一款、第三十八條
第一項第二款，罰金罰鍰提高標準條例第一條前段、第二條，判決如主文。
本案經檢察官馮成到庭執行職務
中      華      民      國    九十一    年      十      月      四      日
                                      臺灣臺北地方法院刑事第四庭
                                          法  官  歐陽漢菁
右正本證明與原本無異。
如不服本判決，應於判決送達後十日內，向本院提出上訴狀。
                                  書記官  沈 芳 君
中      華      民      國    九十一    年      十      月      七      日
附錄本案論罪科刑法條全文
刑法第二百十條：
偽造、變造私文書，足以生損害於公眾或他人者，處五年以下有期徒刑。
刑法第三百三十九條：
一意圖為自己或第三人不法之所有，以詐術使人將本人或第三人之物交付者，處五年
  以下有期徒刑、拘役或科或併科一千元以下罰金。
二以前項方法得財產上不法之利益或使第三人得之者亦同。
三前二項之未遂犯罰之。
